臺灣桃園地方法院民事判決
109年度重國字第2號
原      告  陳正憲  
            陳郡琦  
共      同
訴訟代理人  張藝騰律師
            王百正  
被      告  桃園市政府中壢區公所

法定代理人  鄭詩鈿  
訴訟代理人  張運弘律師
被      告  桃園市政府交通局

法定代理人  劉慶豐  
訴訟代理人  許富雄律師
上列當事人間請求國家損害賠償事件，本院於民國110年12月15
日言詞辯論終結，判決如下：
    主      文
原告之訴及假執行之聲請均駁回。
訴訟費用由原告負擔。
    事實及理由
甲、程序方面：
一、按依國家賠償法請求損害賠償時，應先以書面向賠償義務機
    關請求之。賠償義務機關對於前項請求，應即與請求權人協
    議。協議成立時，應作成協議書，該項協議書得為執行名義
    ；賠償義務機關拒絕賠償，或自提出請求之日起逾30日不開
    始協議，或自開始協議之日起逾60日協議不成立時，請求權
    人得提起損害賠償之訴，國家賠償法第10條第1項、第11條
    第1項前段分別定有明文。查原告主張其業以書面向被告請
    求國家賠償，經被告桃園市政府交通局於民國108年5月8日
    以桃交秘字第1080016684號、桃園市○○○○區○○○000○○○○○○○0
    號拒絕賠償理由書拒絕賠償，業據國家賠償請求書、拒絕賠
    償理由書等件在卷可稽，應認原告起訴時應已踐行首揭法條
    之程序規定，合先敘明。
二、次按當事人喪失訴訟能力或法定代理人死亡或其代理權消滅
    者，訴訟程序在有法定代理人或取得訴訟能力之本人，承受
    其訴訟以前當然停止，民事訴訟法第170 條定有明文。又第
    170 條所定之承受訴訟人，於得為承受時，應即為承受之聲
    明，民事訴訟法第175 條亦有明文。查被告桃園市政府中壢
    區公所之法定代理人原為吳宏國，嗣於訴訟繫屬中變更為鄭
    詩鈿，而於109 年10月20日具狀向本院聲明承受訴訟（見本
    院卷第35頁），經核與前揭法條規定相符，應予准許。
乙、實體方面：
一、原告主張：訴外人即被害人王逸忻於107年11月19日下午6時
    20分許，於桃園市○○區○○○路0段000號後方之青雲停車場(下
    稱系爭停車場)內行走，當時天色昏暗，然系爭停車場內並
    無足夠之照明設備且視線極差，適訴外人張祥倫騎乘車牌號
    碼000-0000號普通重型機車經過而疏未注意車前狀況，未注
    意王逸忻正走在其前方，直接自後方撞上王逸忻致王逸忻倒
    地受傷(下稱系爭事故)。王逸忻經送長庚醫療財團法人林口
    長庚紀念醫院救治，於同年月23日早上11時54分死亡。系爭
    停車場及其內道路係供車輛及使用者通行之用，而被告等均
    為系爭停車場之設置或管理機關，則被告為維護係爭停車場
    之安全及暢通，自應設置充足之照明設備，以預防照明不足
    而肇生之行車事故，並維護路人及行車之安全，然因系爭停
    車場並未設置照明設備及反光警示設備，以致系爭停車場因
    照明不足而發生系爭事故，並造成王逸忻死亡之結果，故堪
    認系爭停車場未具一般通常安全狀態，顯見被告等對於系爭
    停車場之設置及管理確有欠缺，依法自應對原告等王逸忻之
    子女負國家賠償之責任等語。爰依國家賠償法第3條第1項、
    第9條第2項規定，提起本件訴訟。並聲明:㈠被告應連帶給付
    原告各新臺幣(下同)10,219,244元，及自國家賠償請求書送
    達翌日起至清償日止，按週年利率5%計算之利息。㈡願供擔
    保，請准宣告假執行。
二、被告則以：
（一）被告桃園市政府中壢區公所(下稱中壢區公所)部分：系爭
　　  停車場入口處設有柵欄，以隔絕非入場停車之車輛及行人
      ，並於停車場內採取汽、機車分道之行徑路線安排。中壢
      區公所並委託訴外人全徽系統整合股份有限公司(下稱全
      徽公司)管理，確保汽、機車及其駕駛之安全，難認設置
      及管理有欠缺，且系爭停車場既已委由全徽公司進行管理
      ，則本件應無國家賠償法之適用。再者，系爭停車場係供
      停放車輛使用，並非供他人散步之用，本件被害人王逸忻
      擅自進入系爭停車場行走，而與違規騎乘機車闖入系爭停
      車場汽車車道之張祥倫發生碰撞，故系爭事故顯係因渠等
      2人違規使用系爭停車場所致，王逸忻之死亡結果與系爭
      停車場設置及管理欠缺並無相當因果關係。縱認系爭停車
      場之設置及管理有欠缺，本件被害人王逸忻對於損害之發
      生與擴大亦與有過失等語，資為抗辯。並答辯聲明:㈠原告
      之訴及假執行之聲請均駁回。㈡如受不利判決，願供擔保
      請准宣告免為假執行。
（二）被告桃園市政府交通局(下稱桃市交通局)部分：本件桃市
　　  交通局已依桃園市政府所屬各機關權限委託辦法(下稱委
      託辦法)規定，將管理系爭停車場之權限委由中壢區公所
      負責，是桃市交通局並非系爭停車場之設置與管理機關。
      縱認系爭停車場之設置及管理有欠缺，惟其與王逸忻死亡
      之結果亦無相當因果關係，且被害人王逸忻亦與有過失等
      語，資為抗辯。並答辯聲明：㈠原告之訴及假執行之聲請
      均駁回。㈡如受不利判決，願供擔保請准宣告免為假執行
      。
三、兩造不爭執之事項：
　　被害人王逸忻於107年11月19日下午6時20分許，於系爭停車
    場內行走時，與騎乘機車行駛於系爭停車場之張祥倫發生碰
    撞，致王逸忻倒地受傷，王逸忻經送長庚醫療財團法人林口
    長庚紀念醫院救治，於同年月23日早上11時54分死亡。張祥
    倫因系爭事故經臺灣桃園地方檢察署(下稱桃園地檢署)檢察
    官偵查後認其係犯過失致死罪，然考量其犯後坦承犯行、並
    與該案之告訴人達成調解，爰以108年度調偵字991號對其為
    緩起訴處分；原告因被害人王逸忻死亡而共同支出醫療費用
    4,197元、喪葬費用429,250元，而原告前已與張祥倫調解成
    立，並已受領張祥倫給付之賠償金各115萬元等情，業據原
    告提出診斷證明書、醫療及喪葬費用單據為證(見補字卷第4
    9頁、第59至63頁)，且經本院調閱臺灣桃園地方檢察署108
    年度調偵字991號卷核閱屬實，並為兩造所不爭執（見本院
    卷第62頁、第107頁、第109頁、第141頁），堪信為真實。
四、本院之判斷：
　　原告主張，被告依法應負國家損害賠償責任，則為被告否認
    ，並以前揭情詞置辯，是本件爭點厥為：（一）本件被告應
    否負國家賠償責任？（二）本件原告得應請求之賠償金額為
    何？（三）被害人王逸忻是否與有過失？茲分述如下：
（一）本件被告應否負國家賠償責任？
　１、桃市交通局應否負國家賠償責任？
　  ⑴按公有公共設施因設置或管理有欠缺，致人民生命、身體
　　  或財產受損害者，國家應負損害賠償責任，為國家賠償法
      第3條第1項所明定，而依同法第9條第2項之規定，依上揭
      規定請求損害賠償者，以該公共設施之設置或管理機關為
      賠償義務機關。上揭規定所稱「管理機關」，係指法律所
      定之管理機關或依法律代為管理之機關而言。故因公有公
      共設施管理欠缺賠償義務機關之認定，原則上非以實際管
      理機關，而應以「法定管理機關」為國家賠償法第9條第2
      項所稱之「管理機關」，較有利於民眾明瞭索賠之對象，
      惟如經由行政程序法第15條委任、委託之規定，則應以受
      託之實際管理機關為賠償義務機關。
　  ⑵次按「本府所屬各機關因業務需要，得將其權限之一部分
      ，委託本府其他不相隸屬之機關或區公所執行；其委託事
      項，除法律、法規命令、自治條例、法律或自治條例授權
      訂定之自治規則、法律或法規命令授權訂定之委辦規則另
      有規定者外，由本府以辦法定之。」、「桃園市政府（以
      下簡稱本府）所屬各機關得因業務需要，將附表所列權限
      ，委託本府其他不相隸屬之機關或區公所執行。」、「序
      號:交通-3、委託機關:桃園市政府交通局、受託機關:桃
      園市政府各區公所、權限委託事項:公有路外停車場管理
      」桃園市政府組織權限劃分自治條例第3條第1項、委託辦
      法第2條暨其附表定有明文。經查，本件桃市交通局已依
      委託辦法第2條附表序號交通-3規定，將桃園市公有路外
      停車場之管理委託中壢區公所負責，是依前開之說明，本
      件自應以實際管理系爭停車場之中壢區公所為國家賠償法
      第9條第2項所稱之「管理機關」。
　  ⑶且查，本件經本院函詢桃園市政府有關系爭停車場設立  
      之相關事項，經桃市交通局函轉內政部土地重劃工程處後
      ，該處函覆略以:「查為配合台灣高速鐵路興建計畫，政
      府於高速鐵路沿線桃園、新竹、台中、嘉義及台南等五個
      車站分別擬定高鐵車站特定區計畫，依行政院86年3月10
      日台86交09494號函核示由交通部、台灣省政府及車站所
      在地縣政府共同開發與業務分工，並以台灣省政府為開發
      主體，民國87年精省後由內政部(地政司)概括負責辦理..
      .」、「次查旨案係屬『高鐵桃園車站特定區區段徵收公共
      工程第四標』分項工程『停車場工程』範圍，開工日期90年8
      月9日，竣工日期93年6月27日，另查該停車場工程設施移
      交清冊業經接管單位原桃園縣中壢市公所97年10月23日中
      市工字第0970057856號函鈐印並完成點交在案。」等語，
      此有內政部土地重劃工程處110年6月17日地工市字第1101
      633845號函附卷可稽(見本院卷第281至282頁)。由此可知
      ，系爭停車場係由內政部負責設置，設置完畢後即於97年
      10月23日移交予中壢區公所(即移交時之桃園縣中壢市公
      所)負責管理，可徵系爭停車場之設置機關為內政部、管
      理機關則為中壢區公所，則系爭停車場無論設置或管理均
      與桃市交通局無涉。另縱使系爭停車場之設備擴充及改良
      、改善停車設施管理之事項，須由中壢區公所函請桃市交
      通局以桃園市停車場作業基金支應之，惟資金之提供與公
      共設施之維護要屬兩事，並不因桃市交通局乃前開停車場
      作業基金之管理機關，而改變中壢區公所對於系爭停車場
      方具有事實上之管理權限之事實。既然被告桃市交通局並
      非系爭停車場之管理機關，則原告請求被告桃市交通局就
      系爭事故負國家賠償責任，為無理由，應予駁回。
　２、中壢區公應否負國家賠償責任？
　  ⑴系爭停車場之設置機關為內政部、管理機關為中壢區公所
      ，已如前述。則本件即應進一步審究系爭停車場之管理有
      無欠缺，而導致系爭事故之發生，並造成王逸忻死亡之結
      果。證人即系爭事故之肇事者張祥倫證稱:當天沒有路燈
      ，而且地面標示不清楚，所以伊沒有看到被害人而撞擊，
      系爭停車場雖有路燈，但是全部都沒有亮等語(見本院卷
      第488頁)；並參酌中壢區公所前曾發函予桃市交通局，稱
      :「旨揭停車場於105年5月1日起開始營運，營運初期因停
      車場使用率不高，僅設置簡易路燈設施於出入口處提供照
      明，惟近年青埔人口數激增，附近住戶增長，停車使用需
      求增加，現況照明不足，需增設照明設施以提升停車場使
      用安全」等語，可徵系爭停車場確有夜間照明不足之問題
      。而中壢區公所為系爭停車場之管理機關，其自應設法提
      升系爭停車場之照明設施，以防止使用系爭停車場之民眾
      可能因為照明不足，而致生行車事故之情事，然中壢區公
      所怠於為之，以致訴外人張祥倫因系爭停車場照明不足於
      系爭停車場騎乘機車時不慎撞擊被害人王逸忻，並致生被
      害人王逸忻死亡之結果，足認系爭停車場之管理顯有欠缺
      ，且該管理之欠缺亦與系爭事故之發生及被害人王逸忻死
      亡之結果具相當因果關係。
  　⑵至中壢區公所雖辯稱:伊已將系爭停車場之相關維護及設施
      管理委由全徽公司管理，是本件因系爭停車場管理欠缺而
      致生系爭事故之結果，應純屬原告與全徽公司間之私法關
      係，無國家賠償法之適用云云。惟參酌108年12月18日修
      正公布之國家賠償法第3條第2項規定:「前項設施委託民
      間團體或個人管理時，因管理欠缺致人民生命、身體、人
      身自由或財產受損害者，國家應負損害賠償責任。」，而
      該條之修正理由略以:「國家如將公共設施委託民間團體
      或個人管理，涉及權限（即公物管理權）之移轉，雖非由
      國家直接支配或管理，惟該等設施仍係供公共或公務目的
      使用，如因管理欠缺致人民生命、身體、人身自由或財產
      受損害者，國家仍應負損害賠償責任，爰於第二項明定之
      ，以杜爭議。另第二項損害之發生，乃直接肇因於民間團
      體或個人之管理欠缺所致，是以，人民對該受委託之民間
      團體或個人依其他法律關係之損害賠償請求權，與本條國
      家賠償請求權，構成請求權競合，除所受損害已獲得填補
      外，自不因國家負損害賠償責任而受影響，併予敘明。」
      等語，可知該條之修正目的，係為擴大人民求償權之行使
      ，將此等「公有他管」之公共設施，亦納入國家賠償法第
      3條第1項之適用範圍，使被害之人民得自由選擇主張國家
      賠償請求權或對該受委託之民間團體或個人依其他法律關
      係之損害賠償請求權，爰將修法前之多數實務見解予以明
      定於條文中；而本件系爭事故雖係發生前揭條文修正公布
      前，然亦應為如此解釋，否則不啻允許公共設施之設置及
      管理機關得輕易的以將公共設施委託民間團體或個人管理
      之方式，而脫免其所應負之管理責任，此顯與憲法第24條
      保障被害人民就其所受損害得依法律向國家請求賠償之意
      旨相違。是中壢區公所前揭所辯，應不足採。因此，中壢
      區公所自應對原告之損害負起國家賠償之責任。
（二）原告得請求之賠償金額為何？
　１、醫療及喪葬費用:
　　  原告主張渠等因被害人王逸忻死亡而共同支出醫療費用4,
      197元、喪葬費用429,250元，業據提出醫療及喪葬費用單
      據為證(見補字卷第49頁、第59至63頁)，且為中壢區公所
      所不爭執(見本院卷第582頁)，衡諸前開醫療及喪葬費用
      單據所載項目，係屬合理且必要之費用，應予准許。
　２、精神慰撫金:
　　  按不法侵害他人之人格權，被害人受有非財產上損害，請
      求加害人賠償相當金額之慰撫金時，法院對於慰撫金之量
      定，應斟酌實際加害情形、所造成之影響、被害人痛苦之
      程度、兩造之身分地位經濟情形及其他各種狀況，以核定
      相當之數額（最高法院47年度台上字第1221號、51年度台
      上字第223號判例意旨參照）。本件原告均為被害人王逸
      忻之子女，渠等既因王逸忻死亡而身心自受有損害，其自
      得請求賠償精神慰撫金。是本院斟酌兩造經濟狀況及原告
      驟失其母之痛，而無法共享天倫等情狀，認原告各請求精
      神慰撫金140萬元，為有理由，應予准許，逾此範圍之請
      求為無理由，應予駁回。
　３、綜上，本件原告得請求之賠償金額共計為3,233,447元(計
      算式:4,197元+429,250元+1,400,000元+1,400,000元=3,2
      33,447元)。
（三）被害人王逸忻就本件事故之發生是否與有過失？
　１、按損害之發生或擴大，被害人與有過失者，法院得減輕賠
      償金額，或免除之，民法第217條第1項定有明文。被害人
      之過失行為須為損害之共同原因，予損害之發生或擴大以
      助力，並與損害之發生與擴大有相當因果關係者，始有過
      失相抵之適用；損害之發生或擴大，被害人與有過失者，
      法院得減輕賠償金額或免除之，故法院對此種情形，可斟
      酌雙方原因力之強弱與過失之輕重，決定賠償金額應減至
      何種程度（最高法院105年度台上字第1682號、106年度台
      上字第494號判決意旨參照）。次按民事上之共同侵權行
      為（狹義的共同侵權行為，即加害行為）與刑事上之共同
      正犯，其構成要件並不完全相同，共同侵權行為人間不以
      有意思聯絡為必要，數人因過失不法侵害他人之權利，苟
      各行為人之過失行為，均為其所生損害之共同原因，即所
      謂行為關連共同，亦足成立共同侵權行為，依民法第185
      條第1項前段之規定，各過失行為人對於被害人應負全部
      損害之連帶賠償責任(最高法院67年度台上字第1737號判
      決意旨參照)。
　２、經查，訴外人張祥倫行經系爭停車場，本應對其前方有無
      行人加以注意，並採取必要之安全措施，而該處雖無路燈
      ，光線昏暗，然仍應減速慢行，確認機車大燈所及之前方
      無行人再繼續前行，惟其仍疏未注意車前狀況，未注意被
      害人王逸忻正走在其前方，而直接自後方撞上王逸忻致王
      逸忻倒地受傷，此有桃園地檢署檢察官108年度調偵字991
      號緩起訴處分書可資參照，顯見張祥倫之過失應係系爭事
      故之肇事主因；而張祥倫之過失與系爭停車場管理之欠缺
      ，同為系爭事故之肇事原因，均屬被害人損害發生之共同
      原因。依前揭之說明，中壢區公所自應與張祥倫成立共同
      侵權行為，對原告負全部損害之連帶賠償責任。
　３、至原告雖主張中壢區公所於系爭停車場之管理上，應設置
      護欄、圍籬或警示，禁止周遭社區之民眾使用該處對外通
      行，故應認中壢區公所對於對於系爭停車場之管理顯有欠
      缺云云。惟查，國家就各類公共設施之建置，本即有不同
      之使用目的，人民使用各該公共設施時，自應遵循該公共
      設施之使用目的及使用規則加以利用，以避免違規使用可
      能產生之額外風險，否則倘人民違反公共設施之使用目的
      為使用進而發生損害，即要求國家應負全部之賠償責任，
      此對於人民與國家間之損害賠償關係之調和上，亦非公允
      。本件系爭停車場自其外觀觀之，應明顯可辨其建置之目
      的即係供民眾停車使用，而非便利通行或散步之用，縱使
      中壢區公所未設置任何圍籬或警示，被害人王逸忻、原告
      以及系爭停車場周遭亦應知之甚明。惟被害人王逸忻明知
      系爭停車場係供民眾停放汽、機車之用，停車場之車道則
      係供至該處停車之車輛出入使用，則其自應注意於系爭停
      車場內行走，可能增加其遭進入該處停車之車輛撞擊之風
      險，然其竟怠為注意，仍逕自行走於系爭停車場之車道上
      ，以致於與亦疏未車前狀況之張祥倫發生碰撞，由此足認
      被害人王逸忻就系爭事故之發生，亦與有過失，應承擔一
      定程度之過失責任。
　４、從而，本院審酌系爭事故發生之全部情事，認被害人王逸
      忻、張祥倫及中壢區公所就本件損害之發生各應負30%、5
      0%、20%之過失責任。是本件折抵被害人王逸忻之過失責
      任30%之責任後，原告得請求之損害賠償金額為2,263,413
      元(計算式:3,233,447元×0.7=2,263,412.9元，元以下四
      捨五入)。
（四）再按因連帶債務人中之一人為清償、代物清償、提存、抵
      銷或混同而債務消滅者，他債務人亦同免其責任，民法第
      274條定有明文。查原告就系爭事故已與張祥倫調解成立
      ，並已受領張祥倫給付之賠償金各115萬元，此有桃園市○
      ○區○○○○○000○○○○○00號調解書1份在卷足憑(見桃園地檢署
      108年度調偵字第991號卷第1頁反面)，此並為兩造所不爭
      執。既然張祥倫賠償原告之金額已經逾越原告得請求損害
      賠償之金額(計算式:2,263,413元-1,150,000元-1,150,00
      0元=-36,587元)，則原告不得再向中壢區公所請求給付，
      故原告請求中壢區公所損害賠償責任應給付各10,249,244
      元，為無理由，應予駁回。
五、綜上所述，原告依國家賠償法第3條第1項、第9條第2項規定
    ，請求被告應連帶給付原告各10,219,244元，及自國家賠償
    請求書送達被告機關翌日起至清償日止，按週年利率5%計算
    之遲延利息，為無理由，應予駁回。原告之訴既經駁回，其
    假執行之聲請，亦失所附麗，應併予駁回。
六、本件事證已臻明確，兩造其餘攻擊、防禦方法及舉證，經本
    院審酌後，認對於判決結果不生影響，爰不一一論述，併此
    敘明。
七、訴訟費用負擔之依據：民事訴訟法第78條。
中　　華　　民　　國　　111 　年　　1　　月　　12　　日
                  民事第三庭法　官　張益銘

以上正本係照原本作成
如對本判決上訴，須於判決送達後 20 日內向本院提出上訴狀。
如委任律師提起上訴者，應一併繳納上訴審裁判費。

中　　華　　民　　國　　111 　年　　1　　月　　12　　日
                            書記官　謝菁菁